台灣高等法院高雄分院民事判決　九十年度上易字第二五四號
　　　上　訴　人　乙○○
　　　被上 訴 人　甲○○
右當事人間請求損害賠償等事件，上訴人對於中華民國九十年十月三十一日臺灣高雄
地方法院八十九年度訴字第一六五一號第一審判決提起上訴，本院判決如左：
      主      文
上訴駁回。
第二審訴訟費用由上訴人負擔。
      事實及理由
一、上訴人主張：
（一）被上訴人於民國八十七年六月二十七日散發之文宣，該文宣中記載：「現將梅
      先生另兩件不稱職情事敘述如後：一、八十四年十月十九日未經村民同意即逕
      行自作主張，向蔣部長簡報建議將改建基地設於本村」等語，然上訴人於八十
      四年九月十二日曾對村民發表自治會通知暨改建意願調查表，經調查結果獲大
      多數村民同意改建，故上訴人乃以此向蔣部長簡報，表示多數意見贊成改建，
      該文宣記載稱未經村民同意，顯屬不實，已侵害上訴人之名譽。
（二）又該文宣另記載：「八十七年二月中旬由梅先生主辦本村聯建委員選舉，梅先
      生所得票十六張，但其中有些票有做假之嫌，經本人向村長溝通後，他本人同
      意重新選舉，第二次重選結果已於三月十二日公佈一周，當選人為常溱先生，
      獲二十七票，梅先生僅得三票，但他卻出爾反爾，依舊向官校表示自己是本村
      選出來的聯建委員，事後我本人、常溱先生和三十二號林先生一同去請教梅先
      生，到底是怎麼回事，卻遭梅先生嚴斥，他不承認那次選舉結果，也根本無視
      於本村二十七張選票的公正性，這種人您認為他還能繼續再代表本村來發言嗎
      」等語，然聯建小組委員只須由自治會長遴派，無須經選舉產生，況上訴人為
      求尊重村民之意見，對村民發出選票，請求村民推薦人選，共計十六戶推薦上
      訴人，被上訴人竟於文宣中指摘有些票有做假之嫌，顯有不實，又上訴人從未
      同意重新選舉聯建委員，被上訴人批評上訴人出爾反爾，顯係影射上訴人已默
      認選票有做假之事，被上訴人顯故意以此不實事項損害上訴人名譽。
（三）另被上訴人於八十七年七月三日散發之「拜託您一定要看」之文宣，其中所載
      「六月三十日我村四位眷戶一同到官校眷服組、、、請教李組長本村三月份聯
      建委員選舉重選常先生得二十七票，梅先生得三票，本人也在三月下旬將重選
      結果交給李組長，請他依法辦事，組長也當面表示本村聯建委員是常溱先生，
      不是梅先生，也業經國防部核准了，請梅先生也不要再以本村聯建委員自居」
      等語，惟眷服組組長根本未曾告知以上事項，此均係被上訴人虛構，令村民誤
      信上訴人係非法竊居聯建委員一職，亦足以損害上訴人之名譽。
（四）又依前揭文宣所載：「很多眷戶或許會跟我同樣的猜不透為什麼梅先生會那麼
      熱衷於想將本村重新納入改建基地呢？資訊得來不易，這裡有乙份桃園地區有
      關改建的承諾書部分內容給大家參考，這些金額好幾億的新台幣，最後會流向
      何方請大家自己去猜，（這份承諾書或許是合法），桃園有這種情況，我不知
      道岡山會不會發生，屆時請大家睜大眼」等語，此顯影射被上訴人推動改建之
      動機不正，有黑錢可撈，係為圖自己私利才熱心推動改建，該內容足生損害於
      上訴人名譽。
（五）另前揭文宣所載：「古人云，苛政猛於虎，請某些人士不要再為虎作倀好嗎？
      絕不像現在只靠幾個人壟斷事實，隱瞞真象」等語，文中之「某些人士」、「
      幾個人」一般村民均知係指上訴人而言，係以可得推知之特定人士為其文章指
      涉對象，雖未指明上訴人，但仍無妨其侵害上訴人名譽之事實；又文中指稱上
      訴人「為虎作倀」、「隱瞞真象」將上訴人形容為走狗一類唯主人命令是從、
      顛倒是非、欺騙村民之不道德人物，嚴重侵害上訴人之名譽權。
（六）為此，爰依侵權行為損害賠償之規定，起訴請求被上訴人給付新台幣（下同）
      九十萬元，及自起訴狀送達之翌日起計算之法定遲延利息，並宣告假執行。原
      審為上訴人敗訴之判決，上訴人提起上訴，其上訴聲明為：(一)原判決關於駁回
      上訴人之請求，在五十萬元範圍內廢棄。(二)右廢棄部分，被上訴人應給付上訴
      人五十萬元，及自起訴狀繕本送達之翌日起，至清償日止，按年利率百分之五
      計算之利息。(三)第一、二審訴訟費用由被上訴人負擔。(四)上訴人願供擔保，請
      准宣告假執行。（至原審駁回上訴人請求之四十萬元，及該部分之法定遲延利
      息，暨假執行之宣告部分，未據聲明不服，業已確定）。
二、被上訴人則以：
（一）同意改建並非同意將改建基地建於本村，上訴人建議將改建基地設於本村，並
      未經村民之同意，完全係上訴人個人之意願，又上訴人回覆常溱之信函第七點
      記載：「有關他自己要求本村列入改建基地之案，確實沒有徵詢村民同意，完
      全是他個人之意思」等語，而上訴人於八十四年九月十二日所做之改建意願調
      查，僅四十二戶同意，尚有四戶反對改建，則上訴人稱全體村民皆同意改建，
      即屬無據。
（二）又將改建基地設於樂群村，係對眷村興革之重大事項，依法須眷村自治會議決
      議，其決議事項須出席委員二分之一以上通過方能成立，而上訴人於八十四年
      九月十三日開會時，並未就將樂群村納入眷村改建基地一事提案討論，即未經
      村民過半數以上之決議通過。被上訴人所稱五位村民不在村中，選票仍投給上
      訴人一事，其中三十二號林先生未收到選票，但其選票卻投給上訴人，本村八
      號張沈孝蓮，早已於八十六年七月間已至美國；又另三眷戶，雖上訴人有代辦
      村中一切事宜之證明文件，但該委託書並未針對聯建委員會選舉事宜之委託，
      且四十一號劉維委託三十九號鄰長之委託書與其於八十四年九月十二日所簽改
      建意願表之字跡顯不相符，是被上訴人對上訴人選舉做假一事，乃有合理之懷
      疑。
（三）被上訴人於八十七年六月三十日與常溱及童名躍共同至官校眷服組找組長李文
      和，請示何人係本村聯建委員，李組長表示常溱才是本村之聯建委員。
（四）被上訴人散發文宣之目的，係希望能將事實呈現給村民知悉，讓村民均能明瞭
      眷村改建之真象，其目的並不在於誹謗上訴人，且被上訴人身為村長，就眷村
      改建、聯建委員選舉等事項之作為，自係可受公評之事，做為村民之被上訴人
      ，當可對上訴人之不當作為提出個人看法。被上訴人所書寫文宣並未指上訴人
      熱心推動改建將會有好幾億新台幣可拿，另「為虎作倀」、「壟斷事實、隱瞞
      真相」等語，亦均未指明係上訴人。
（五）綜上，上訴人之請求並無理由。上訴人上訴後，其答辯聲明：駁回上訴。
三、按因故意或過失，不法侵害他人之權利者，負損害賠償責任。又不法侵害他人之
    名譽，被害人雖非財產上之損害，亦得請求賠償相當之金額，民法第一百八十四
    條第一項前段、修正前第一百九十五條第一項分別定有明文。而名譽乃人在社會
    之評價，通常係指其人格在社會生活上所受之尊重；是侵害名譽，係指以言語、
    文字、漫畫或其他方法貶損他人在社會上的評價，而該評價不以被害人主觀感受
    為準，應就社會一般人之評價，客觀判斷之。上訴人主張被上訴人所散發之文宣
    記載：「八十四年十月十九日未經村民同意即逕行自作主張，向蔣部長簡報建議
    將改建基地設於本村」、「八十七年二月中旬由梅先生主辦本村聯建委員會選舉
    ，梅先生所得票十六張，但其中有些票有做假之嫌後，他本人同意重新選舉，第
    二次重選結果已於三月十二日公佈一周，當選人為常溱先生，獲二十七票，梅先
    生僅得三票，但他卻出爾反爾」、「請梅先生也不要再以本村聯建委員自居」、
    「很多眷戶或許會跟我同樣的猜不透為什麼梅先生會那麼熱衷於想將本村重新納
    入改建基地呢？資訊得來不易，這裡有乙份桃園地區有關改建的承諾書部分內容
    給大家參考，這些金額好幾億的新台幣，最後會流向何方請大家自己去猜，桃園
    有這種情況，我不知道岡山會不會發生，屆時請大家睜大眼」、「古人云，苛政
    猛於虎，請某些人士不要再為虎作倀好嗎？絕不像現在只靠幾個人壟斷事實，隱
    瞞真象」等語，為被上訴人所不爭，堪信為真實。惟因侵權行為除須具備加害行
    為、侵害他人權利、致生損害等情形外，尚須符合行為須不法、責任能力及故意
    或過失等要件，若不具備該等要件者，被上訴人之行為雖致上訴人名譽受損，亦
    不構成侵權行為，是本件自應就被上訴人行為是否具備不法等要件加以審究。
四、經查：
（一）上訴人主張被上訴人於八十七年六月二十七日公然散發之文宣，文宣中記載：
      「八十四年十月十九日未經村民同意即逕行自作主張，向蔣部長簡報建議將改
      建基地設於本村」，惟樂群村村民多數意見贊成改建，上訴人乃向蔣部長簡報
      ，該記載稱未稱村民同意，顯屬不實等語。惟查：依上訴人向蔣仲苓簡報之資
      料，載明全體村民對政府即將實施之眷村改建計劃願意配合，有該簡報資料附
      卷可參，而上訴人於八十四年九月十二日所做之改建意願調查，僅四十二戶同
      意，尚有四戶反對改建，此有改建意願調查表附卷可稽，且為兩造所不爭執，
      則上訴人稱「全體村民」對政府之眷村改建計劃願意配合，即屬無據。又證人
      譚志輝於原審證述：樂群村因村民四分之三反對列入改建基地，故未將其列入
      改建基地，於八十七年四月十二日樂群村針對改建基地問題開會時，上訴人有
      提出樂群村作為改建基地之意見，被上訴人聞後乃起身質問上訴人是否經過村
      民之同意，上訴人答稱沒有等語在卷（原審卷(一)第二三０頁、第二三一頁），
      另參以上訴人提出之八十五年十一月二十一日岡山鎮樂群村自治會致函於蔣仲
      苓之信函、岡山樂群村對眷村改建建議書之意旨，足認該村村民堅持先建後拆
      ，並不同意將改建基地設於該村等情，則被上訴人於文宣上記載，八十四年十
      月十九日上訴人未經村民同意即逕行自作主張，向蔣部長簡報建議將改建基地
      設於本村，尚非無據。至上訴人雖提出改建意見調查表，依該調查表所示，分
      為同意改建與不同意改建供村民勾選，雖其中四十二份選票即全體村民百分之
      九十一同意改建，惟將建設基地設於樂群村與同意改建係屬二事，且與村民要
      求先建後拆之意見不同，尚不得為村民同意將改建基地設於樂群村之依據。另
      證人譚志輝上開證述已甚明確，上訴人再聲請傳訊同一事項，核無必要。是以
      ，被上訴人指摘上訴人未經村民同意即向蔣部長簡報，將改建基地設於樂群村
      ，依其所提出之證據資料，認有相當理由可認其陳述為真實，而欠缺不法性。
（二）又上訴人主張前開文宣另記載：「八十七年二月中旬由梅先生主辦本村聯建委
      員會選舉，梅先生所得票十六張，但其中有些票有做假之嫌，經本人向村長溝
      通後，他本人同意重新選舉，第二次重選結果已於三月十二日公佈一周，當選
      人為常溱先生，獲二十七票，梅先生僅得三票，但他卻出爾反爾，依舊向官校
      表示自己是本村選出來的聯建委員，事後我本人、常溱先生和三十二號林先生
      一同去請教梅先生，到底是怎麼回事，卻遭梅先生嚴斥，他不承認那次選舉結
      果，也根本無視於本村二十七張選票的公正性，這種人您認為他還能繼續再代
      表本村來發言嗎」等語。然聯建小組委員只須由自治會長遴派，無須經選舉產
      生，況上訴人為求尊重村民之意見，對村民發出選票，請求村民推薦人選，共
      計十六戶推薦，被上訴人竟於文宣中指摘有些票有做假之嫌，顯有不實，又上
      訴人從未同意重選，是被上訴人顯係影射上訴人已默認選票有做假之事，被上
      訴人顯故意以此不實事項損害上訴人名譽等語。經查：八十七年二月十二日由
      上訴人所承辦之推薦聯建委員選舉時，張沈孝蓮並不在台灣，此有張沈孝蓮入
      出境資料附卷可稽；又林宗興於該次選舉中並未投予上訴人，此經林宗興於台
      灣高雄地方法院檢察署八十七年度偵字第一一九一０號偵查中證述明確，業經
      原審依職權調閱該卷宗審核無誤；另劉維部分上訴人於原審先則陳稱確有收到
      前揭委託書，但是否為劉維本人簽名，其則無法認定，嗣改稱劉維出具予王景
      秀之委託書，係劉維之子於八十九年所製作，雖委託書上記載八十六年十二月
      十五日，其意指八十六年十二月十五日開始委託王景秀，此固經證人王景秀於
      本院到庭證稱：這事劉維親自委託我，是口頭委託，因為劉維他們全家移民到
      澳洲，後來村長認為需要書面委託，我們才事後做委託書，委託書我交給劉家
      的人，劉家的人簽了再給我等語（本院卷第一八五頁），惟上訴人主張該委託
      書既係於八十九年間由劉維之子以劉維之名義所製作，然製作日期竟記載為八
      十六年十二月十五日，則劉維之子是否有權以劉維之名義開立委託書，及該委
      託書是否能證明八十七年二月間聯建委員選舉之委託，均不無疑義，是被上訴
      人就八十七年二月間聯建委員之選舉，質疑選票有無做假情事，乃屬合理之懷
      疑，而欠缺不法性。
（三）又上訴人主張被上訴人於八十七年七月三日製作之文宣中記載：「六月三十日
      我村四位眷戶一同到官校眷服組、、、請教了組長本村三月份聯建委員選舉重
      選常先生得二十七票，梅先生得三票，本人也在三月下旬將重選結果交給李組
      長，請他依法辦事，組長也當面表示本村聯建委員是常溱先生，不是梅先生，
      也業經國防部核准了，請梅先生也不要再以本村聯建委員自居」，惟眷服組組
      長根本未曾告知以上事項，此均係被上訴人虛構，令村民誤信上訴人係非法竊
      居聯建委員一職，而足以損害上訴人之名譽等語。經查：被上訴人所辯因第一
      次選舉後，被上訴人發現有部分住戶未住於該村，卻投票給上訴人，而質疑選
      票有作假情形，乃以上訴人同意為名另行舉辦第二次選舉，選舉結果由常溱當
      選聯建委員，選後八十七年間常溱和童名躍及被上訴人去找李文和，李文和確
      實告知常溱，該第二次聯建委員選舉有效一節，核與證人常溱（原審卷(二)第一
      三七頁、第一九八頁）、童名躍（原審卷(一)第二五八頁）證述情節相符，另參
      以兩造提出之八十七年二月二十二日被上訴人署名之改選公告，載明：村長（
      即上訴人）同意本月十二日所做之選舉無效，並授權本人重做一次選舉，該選
      舉公告併同選票交給住戶，又依選舉統計表所示，投予上訴人者有三票，投給
      常溱者計二十七票等情，有改選公告、選票及選舉結果統計表附卷可參，且被
      上訴人猶於選後將該選舉結果交給上訴人之配偶劉筱英，並將該選舉結果公布
      於公佈欄一情，業經劉筱英於原審證述明確（原審卷(二)第二００頁）。則衡諸
      常情，倘上訴人未同意被上訴人重辦選舉，被上訴人當不致於選舉時即將上訴
      人同意改選之事，明確記載於選舉公告，並於選舉完畢後將選舉結果交給上訴
      人之配偶，而公布於公佈欄之理。益證被上訴人前揭文宣中記載：上訴人同意
      改選、常溱才是樂群村之聯建委員等語，尚非無據，該言論應欠缺不法性。
（四）上訴人另主張前揭文宣記載：「很多眷戶或許會跟我同樣的猜不透為什麼梅先
      生會那麼熱衷於想將本村重新納入改建基地呢？資訊得來不易，這裡有乙份桃
      園地區有關改建的承諾書部分內容給大家參考，這些金額好幾億的新台幣，最
      後會流向何方請大家自己去猜，桃園有這種情況，我不知道岡山會不會發生，
      屆時請大家睜大眼」、「古人云，苛政猛於虎，請某些人士不要再為虎作侲好
      嗎？絕不像現在只靠幾個人壟斷事實，隱瞞真象」，影射上訴人推動改建立動
      機不純正，係唯命是從、不道德之走狗人物，足以損害上訴人之名譽等語。經
      查：該文宣係被上訴人針對上訴人就眷村改建、聯建委員改選所為之陳述，依
      其內容前後連結觀察，村民應可推知被上訴人係對上訴人作為之意見陳述，是
      以，被上訴人辯稱該段文字並未指明上訴人，固非足採。惟上訴人係擔任樂群
      村村長，其品德、操守及擔任村長是否適任，因涉及村民之付託重責，自與公
      共利益有關。而公共問題之討論，應係開放而不受拘束，一方面，上訴人之一
      切作為，均在言論監督之下，而知所警惕；另一方面，村民均將能獲得更多之
      訊息，在評斷之下，而作成正確之決定。且被上訴人亦於該文宣中就眷村改建
      之利弊得失，詳加分析並表達其個人看法，將評論所依據之事實一併公開陳述
      ，村民自得經此對眷村改建一事有所評價。又因參與公共事務之過程中，難免
      言論有所失當，如對此加以制裁，將使表意人於表達意見之前先為「自我的事
      前檢查」，甚至造成「寒蟬效應」，適得其反，使表意人喪失勇氣參與公共事
      務之意見表達。是關於公共利益議題之言論，基於上訴人村長之公眾人物身分
      ，當應有容忍之雅量，而賦與表達意見人言論自由之保障。況在民意之監督下
      ，人民自有公正評斷，被上訴人亦可能評論失當而受有反面評價之風險。從而
      ，被上訴人所辯其係就可受公評之事，善意發表意見等語，應可採信。
五、綜上所述，被上訴人於其散發文宣所為之陳述，縱屬損害上訴人之名譽，惟該事
    實陳述因有相當合理之懷疑與事實相符，該意見表達亦係被上訴人就可受公評之
    事，善意發表評論，依憲法保障言論自由之意旨，被上訴人行為應在言論自由之
    保障範圍內，不具違法性。從而，上訴人依民法第一百八十四條第一項、修正前
    第一百九十五條第一項之規定，請求被上訴人賠償五十萬元及其法定遲延利息，
    即無理由，不應准許。其假執行之聲請亦失所附麗，應併予駁回。原審為上訴人
    敗訴之判決，及駁回其假執行之聲請，並無不合。上訴意旨指摘原判決不當，求
    予廢棄改判，為無理由，應予駁回。
六、本件事證已臻明確，兩造其餘攻擊防禦方法及舉證，經核與判決結果不生影響，
    爰不予一一論斷，附此敘明。
據上論結，本件上訴為無理由，依民事訴訟法第四百四十九條第一項、第七十八條，
判決如主文。
中　　　華　　　民　　　國　　九十一　　年　　　五　　　月　　二十一  　日
                                      臺灣高等法院高雄分院民事第一庭
~B1審判長法官　黃金石
~B2　　　法官　鄭月霞
~B3　　　法官　魏式璧
右為正本係照原本作成。
不得上訴。
中　　　華　　　民　　　國　　九十一　　年　　　五　　　月　　二十七　　日
~B法院書記官　林靜霙
                                                                    Ａ
